臺灣彰化地方法院民事判決　99年度簡上字第152號
上　訴　人　吳 政 衛
　　　　　　吳 佳 恩
共同訴訟代理人　李 進 建　律師
被 上訴 人　張 永 慶
上列當事人間請求損害賠償事件，上訴人對於中華民國99年11月
4日本院員林簡易庭第一審判決（99年度員簡字第221號）提起上
訴，本院判決如下：
    主      文
原判決關於命上訴人吳政衛給付金額超過新台幣25,450元本息及
命上訴人吳佳恩給付金額超過新台幣25,000元本息部分，及該部
分假執行之宣告暨訴訟費用（除確定部分外）之裁判廢棄。
前開廢棄部分，被上訴人在第一審之訴駁回。
其餘上訴駁回。
第一審（除確定部分外）、第二審訴訟費用新台幣2500元，由上
訴人負擔（即上訴人吳政衛、吳佳恩應給付被上訴人之訴訟費用
額各為新台幣500元）。
    事實及理由
一、被上訴人主張：
  1.上訴人吳政衛於民國98年7月29日上午9時45分許，在彰化縣
    員林鎮○○里○○路13-3號前，以腳踢起地上之塑膠籃，撞
    擊被上訴人之右小腿，致被上訴人受有右小腿挫傷之傷害。
    上訴人吳佳恩則於前開時地，基於公然侮辱之犯意，在該不
    特定人得以共聞共見之公開場所，以被上訴人為垃圾等語辱
    罵被上訴人，貶損被上訴人之人格評價。上訴人二人上開傷
    害及公然侮辱犯行， 刑事部分業經本院以99年度簡字第960
    號、99年度簡上字第168號刑事判決分別判處拘役20日、 拘
    役10日確定，彼等各侵害被上訴人之身體及名譽，自應依侵
    權行為之規定，賠償醫療費用新台幣（下同）500元、 上訴
    人因此請假打官司之代課費用8,860元（ 上訴人二人各分擔
    4,430元）、 精神慰撫金各12萬元，即上訴人吳政衛應賠償
    金額為124,930元，上訴人吳佳恩應賠償金額為124,430元等
    情，本於侵權行為之法律關係，求為命上訴人二人各如數給
    給付，並均自99年10月21日起至清償日止，按年息百分之５
    計算利息之判決。
  2.其餘與原審判決相同者，予以引用外，於本院補稱：
  (1)上訴人二人之犯行，業經刑事判刑確定，其於上訴狀中仍蓄
    意編造不實，不知悔改，可見其犯行看似小但惡性確是重大
    。或因原審命賠償之慰撫金太少，不足讓其生警惕之效。上
    訴人吳政衛於原審辯稱無業，卻仍得以一再找律師寫狀紙與
    打官司，可見所辯不實。為讓社會大眾得以機會教育，與彌
    補被上訴人身心所受傷害與打擊，被上訴人追加請求上訴人
    應於中國時報、聯合報、自由時報、蘋果日報刊登「道歉啟
    事」。被上訴人於原審請求之賠償金額，乃審酌上訴人施於
    被上訴人之身心所造成之傷害，及上訴人所得（雖上訴人均
    推託無業，但均非事實，彼二人均在其父開設之永豐麵包店
    ，擔任麵包師傅與櫃台服務人員）與犯後態度及惡性（不願
    認錯道歉、寧願請律師打官司、一味編造不實、顛倒是非、
    一再傷害被上訴人身心），綜合考量所提出。被上訴人欲將
    賠償金做為幫助貧困學童教育助學金之用，並藉此教育學生
    良好品性，與知錯能改的態度與勇氣。
  (2)上訴人吳政衛係故意不法侵害被上訴人之身體，上訴人吳佳
    恩是故意不法侵害被上訴人之名譽，自應就被上訴人因此所
    受損害，負賠償責任。 原審判命上訴人應給付99年9月30日
    及同年10月21日之代課費用金額各780元部分， 被上訴人基
    於避免上訴人造成學校困擾，影響學校正常教學與學生受教
    權，及其欲以代課費用轉移焦點，故而同意其免支付該部分
    之代課費用。另被上訴人雖為房屋貸款者，但均在能力負擔
    範圍內，上訴人於上訴狀對被上訴人言語污辱與戲謔，再一
    次傷害被上訴人之人格，其行為足以使被上訴人在社會上之
    評價貶損，不論故意或過失，均再次構成侵權行為。
  (3)被上訴人原不願追究代課費用，乃因上訴人一再至員林國小
    找校長，造成校長與員林國小行政團隊的困擾。想不到，上
    訴人仍執意騷擾學校，煩請依法裁決此代課費用應否支出。
    上訴人不願意認錯，先是否認犯行，在證據確鑿後，為求輕
    判，而假意承認犯錯，判決之後再一味否認犯行。被上訴人
    原本念及鄰居及其為初犯，而欲給予自新機會，但上訴人卻
    一再利用出庭機會顛倒是非，羞辱被上訴人，被上訴人已無
    法原諒其犯意與犯行。上訴人辯稱無職業，卻不認錯、不道
    歉，寧願選擇花錢請律師狡辯，請法院依法判決上訴人賠償
    被上訴人自起訴、刑事1、2審、民事1、2審所受身心之傷害
    ，還給被上訴人公道與教師尊嚴。
二、上訴人之抗辯：
    除與原審判決相同者，予以引用外，於本院補稱：
  1.上訴人吳政衛固有於前揭時地，以腳踢起地上之塑膠籃，致
    不慎塑膠籃飛起撞擊被上訴人之右小腿，致被上訴人右小腿
    挫傷，此經上訴人吳政衛於刑事案件審理時所坦承。然上訴
    人吳政衛並非承認其係故意傷害被上訴人。當日案發時，係
    因被上訴人與上訴人吳政衛因故發生口角衝突，吳政衛為表
    達內心之不滿，在氣憤之下踢起地上塑膠籃，造成被上訴人
    受傷，既非基於故意傷害之犯意為之，亦非基於不確定故意
    致被上訴人受傷。本院刑事庭草率認定上訴人吳政衛係基於
    傷害之故意，致被上訴人受有右小腿之挫傷，顯屬判決違背
    法令。
  2.上訴人吳佳恩雖有以台語謂「不要跟垃圾講話啦！」乙詞，
    但並非對於被上訴人而為指稱，更無任何貶損被上訴人人格
    或社會評價之動機或故意，勘驗被上訴人所提之錄影光碟，
    即知上訴人吳佳恩係為使上訴人吳政衛免於與被上訴人產生
    衝突，始以之安撫上訴人吳政衛。況在場者僅有兩造三人，
    何以認定上訴人吳佳恩確實有使被上訴人確實有使被上訴人
    貶損人格或社會評價之動機或故意？原審判決認定「被告吳
    佳恩於上開時間，基於公然侮辱之犯意，在前揭不特定人得
    以共聞共見之公開場所，以原告為垃圾等語辱罵原告，貶損
    原告之人格評價。」則原審既然謂公開場所即知上訴人吳佳
    恩所指稱之「垃圾」之語，必定「得共聞共見之不特定多數
    人」皆有可能為上訴人吳佳恩所指稱之對象，反觀遍看錄影
    光碟，上訴人吳佳恩之眼神、動作，或進行方向、講話方向
    ，皆無以得特定指向被上訴人，何以被上訴人疾言並「對號
    入座」稱上訴人吳佳恩稱其為垃圾，而受相當之精神損害？
    退言之，即便上訴人吳佳恩係有意指被上訴人為垃圾而稱「
    不要跟垃圾講話啦！」依最高法院判決例見解，被上訴人須
    有積極證據證明上訴人吳佳恩指稱其為垃圾，始得以公然侮
    辱罪相繩。
  3.原審依被上訴人所提99年9月30日、 99年10月21日民事庭開
    庭而請託他人代課所支出之費用2筆各780元，認應由上訴人
    平均負擔。惟經上訴人向訴外人彰化縣員林國小校長查詢被
    上訴人請假代課事宜，該校校長答稱並未同意被上訴人請假
    及請求他人代課，也未知悉為代課老師之被上訴人有請託他
    人代課之情事。且該代課之支出雖為被上訴人支付他人，但
    被上訴人亦從學校薪資中固定領取，並無任何損害。
  4.再者，被上訴人所提診斷書上醫囑載「 患者於民國98年7月
    29日13時19分至本院急診就醫，於急診治療，而於民國98年
    7月29日13時30分離院 」，並經診斷為「右小腿挫傷」，即
    瘀青，其急診入院掛號、醫師診斷、繳費領取收據等，僅費
    時11分鐘，可知該醫院醫師認定被上訴人並無任何傷害。被
    上訴人執意以「有傷害證明」提出告訴，其動機可議。況上
    訴人吳政衛踢起之塑膠籃擊中被上訴人小腿後，被上訴人遲
    至四小時始至醫院急診，難謂其急診之傷害非自己簡單即可
    製造之瘀青？且就醫過程僅費時11分鐘，依經驗法則即知被
    上訴人根本毫無所傷，被上訴人更須負「 98年7月29日13時
    19分所受之傷害為上訴人所致」之因果關係之舉證責任。其
    稱此項傷害痛苦等等而請求精神慰撫金12萬元，顯屬權利濫
    用，獅子大開口，原審折成數之後，命上訴人各賠25,000元
    ，更屬率斷。
  5.綜上所述，上訴人吳佳恩根本非對被上訴人指稱為「垃圾」
    ，現場亦非任何人得共見共聞，被上訴人有何社會評價貶損
    之損害，若係可能遭受損害，即僅止於可能，何以謂有社會
    評價上之損害？另被上訴人既無任何傷害，或僅為瘀青之挫
    傷，原審判命上訴人吳政衛賠償被上訴人26,230元，判命上
    訴人吳佳恩賠償被上訴人25,780元，顯有未合。
三、原審判命上訴人吳政衛、吳佳恩各應賠償被上訴人26,230元
    （含醫療費用450元、代課費用780元、精神慰撫金25,000元
    ）、25,780元（含代課費用780元、 精神慰撫金25,000元）
    ，暨均自99年10月21日起至清償日止，按年息百分之5 計算
    利息，駁回被上訴人其餘之訴，並就被上訴人勝訴部分，依
    職權宣告准予假執行。被上訴人就其敗訴部分，並未提起上
    訴，業已確定。上訴人就其敗訴部分，提起上訴，其上訴聲
    明：(一)原判決不利上訴人部分廢棄。(二)上開廢棄部分被上訴
    人在第一審之訴駁回。(三)第一、二審訴訟費用由被上訴人負
    擔。被上訴人答辯聲明：(一)上訴駁回。(二)第二審訴訟費用由
    上訴人負擔（追加請求上訴人應於中國時報等報紙刊登「道
    歉啟事」部分，另以裁定駁回）。
四、被上訴人主張於前揭時地，上訴人吳政衛以腳踢起地上之塑
    膠籃，致塑膠籃撞擊被上訴人之右小腿，造成被上訴人受有
    右小腿挫傷之傷害，上訴人吳佳恩則基於公然侮辱之犯意，
    在該不特定人得以共聞共見之公開場所，以被上訴人為垃圾
    等語辱罵被上訴人，彼二人之傷害、公然侮辱犯行，刑事部
    分業經本院分別判處拘役20日、拘役10日確定之事實，有所
    提員生醫院診斷書為證， 並有本院99年度簡上字第168號刑
    事偵審卷可參。上訴人等對於上訴人吳政衛以腳踢塑膠籃，
    致塑膠籃撞擊被上訴人之右小腿，及上訴人吳佳恩當時曾以
    台語稱：「不要跟垃圾講話啦」等語，亦分別自承無訛。
五、上訴人雖分別辯稱上訴人吳政衛係以腳踢塑膠籃，致不慎塑
    膠籃飛起撞擊被上訴人之右小腿，並無傷害被上訴人之故意
    及不確定故意，且被上訴人在事發後四小時始至醫院急診，
    就醫過程僅費時約11分鐘，難謂其急診之傷害非自己簡單即
    可製造之瘀青，依經驗法則即知被上訴人根本毫無所傷，至
    於上訴人吳佳恩所說的「不要跟垃圾講話啦」，則並非指稱
    被上訴人，並無貶損被上訴人人格或社會評價之動機或故意
    ，況在場者僅有雙方三人，亦非任何人得以共見共聞，被上
    訴人並無社會評價上之損害云云。惟放置地上未經固定之塑
    膠籃，如以腳踢起，塑膠籃能會往腳踢方向前進，並可能擊
    傷他人，上訴人吳政衛學歷為高中畢業，且年近30歲，為具
    有相當知識及社會生活經驗之人，對此自不得諉為不知。詎
    上訴人吳政衛竟在與被上訴人發生口角衝突之後，忿而踢起
    地上未經固定之塑膠籃，致使塑膠籃撞擊被上訴人之右小腿
    ，自堪認為其具有傷害之故意。另被上訴人於事發後3、4個
    小時，始前往就醫檢查，前後就醫時間約為11分鐘，固有所
    提員生醫院診斷書在卷可證。然依該診斷書記載被上訴人「
    右小腿挫傷」之情形，其受傷之位置與遭上訴人吳政衛所踢
    起塑膠籃撞擊部位相同，傷勢亦與一般被塑膠籃撞擊所生者
    無異，自堪認為該項傷害係上訴人吳政衛前開行為所致。況
    上訴人吳政衛在經檢察官聲請簡易判決處刑後，於本院刑事
    庭法官就檢察官聲請簡易判決處刑書之事實為訊問時，亦當
    場坦承犯罪（ 參本院99年度簡字第960號刑事卷第17頁以下
    ），所辯並無傷害被上訴人之故意及被上訴人右小腿之挫傷
    屬其自己可簡單製造之瘀青，被上訴人並未因此受傷云云，
    殊無可採。另上訴人吳佳恩係在上訴人吳政衛與被上訴人發
    生言語爭執之前揭公開場所，出言稱「不要跟垃圾講話啦」
    時，雖然並非直接面對被上訴人為之，但從內容可知所稱之
    「垃圾」，顯然係指被上訴人無訛。而指稱他人為「垃圾」
    ，就其客觀文義言，乃侮辱他人使其難堪之詞，顯足以貶損
    他人之社會評價。被上訴人吳佳恩既在前開公開場所，公然
    指稱辱罵被上訴人為「垃圾」，而其時間復為上午接近10時
    ，往來人多之時，自足以使不特定人或多數人得以見聞，而
    顯然足以貶損被上訴人之人格及在社會上所受之評價，自屬
    對不法侵害被上訴人名譽之公然侮辱行為。上訴人吳佳恩辯
    稱其所說「不要跟垃圾講話啦」，不是指稱被上訴人，並無
    貶損被上訴人人格或社會評價之動機或故意，且在場者僅有
    雙方三人，亦非任何人得以共見共聞，被上訴人社會之評價
    僅止於可能受損害，並非已受損害云云，亦無可取。被上訴
    人主張上訴人前開故意不法侵害其身體及名譽之事實，堪信
    為真實。
六、按因故意或過失，不法侵害他人之權利者，負損害賠償責任
    ；不法侵害他人之身體、健康、名譽者，被害人雖非財產上
    之損害，亦得請求賠償相當之金額，民法第184條第1項前段
    、第195條第1項分別定有明文。本件上訴人吳政衛故意不法
    侵害被上訴人之身體，上訴人吳佳恩故意不法侵害被上訴人
    之名譽，自應就被上訴人因此所受之損害，負侵權行為賠償
    責任。茲就被上訴人請求之項目，分述如下：
  (1)醫療費用部分： 被上訴人主張受傷後，計支出醫療費用500
    元，除其中50元為99年10月06日證明書費支出，業經原審駁
    回其請求外， 餘450元有所提員生醫院門診收據為證，核亦
    屬醫療上必要，上訴人吳政衛自應予賠償。
  (2)代課費用部分：被上訴人以其擔任教師，因上訴人前開不法
    侵害而出庭進行訴訟，有請他人代課，而支付代課費用之必
    要為由，請求上訴人二人各賠償其代課費用4,430元（ 合計
    8,860元）。 除其中99年9月30日、99年10月21日二次各780
    元（合計1,560元， 均屬因本件損害賠償訴訟出庭所生之代
    課費用）以外之部分，業經原審駁回其請求確定，而就該二
    次之代課費用，經本院函詢被上訴人任職之彰化縣溪州鄉潮
    洋國民小學結果，被上訴人雖於99年10月21日下午請假半日
    ，但請假時段並無排課，有該國民小學100年1月18日潮國字
    第100000144號函附請假卡可參， 被上訴人就該半日請假，
    難謂有何代課費用之支出，況被上訴人在本院行準備程序時
    所提100年1月6日上訴答辯狀陳明：同意上訴人免支付99年9
    月30日及99年10月21日之代課費用金額各780元， 自屬免除
    上訴人該部分債務之意思表示，在該項答辯狀繕本經本院送
    達上訴人時之100年1月11日，即發生債務關係消滅之效力（
    民法第343條參照）。 因此縱認被上訴人得請求上訴人二人
    賠償前開二次之代課費用，亦因其對上訴人為免除債務之意
    思表示，而不得再向上訴人為請求。故被上訴人此部分代課
    費用之請求，於法不合，應不予准許。至其於100年1月24日
    提出之上訴答辯狀，復請求本院依法裁決上訴人應否支付前
    開代課費用，已在其免除上訴人該部分之債務發生效力後，
    無從再為有利於被上訴人之認定。
  (3)精神慰撫金部分：被上訴人學歷為大學畢業，目前擔任國小
    教師，並於研究所就讀中，月薪4萬餘元，名下有不動產5筆
    及股票投資；上訴人吳政衛學歷為高中畢業，案發時在其父
    經營的永豐麵包店擔任麵包師傅，月薪3萬餘元 ，現無業，
    名下無不動產；上訴人吳佳恩學歷為高職畢業，為家庭主婦
    ，每月偶爾幫忙其父照顧麵包店，名下亦無不動產，為兩造
    分別陳明，並有稅務電子閘門財產所得調件明細表在卷可參
    ，除被上訴人對於上訴人所陳目前無業乙節，表示彼二人仍
    在永豐麵包店工作外，互對雙方所陳均無異詞。本院審酌兩
    造之身分、地位、經濟能力、上訴人犯後態度及被上訴人身
    體所受傷害暨精神上受打擊之程度等一切情狀，認被上訴人
    請求上訴人賠償之精神慰撫金，在各25,000元之範圍，尚屬
    相當，上訴人自應予賠償。
  (4)至上訴人於原審時辯稱：本件係兩造間因口角所生之爭端，
    被上訴人亦與有過失等語。查兩造固有言詞爭執，但上訴人
    吳政衛故意傷害、上訴人吳佳恩故意侮辱被上訴人，均無證
    據足證係因被上訴人之挑釁或招惹而起，自難認為被上訴人
    對於本件損害之發生或擴大，有何與有過失之行為。上訴人
    此部分所辯，顯無可採。從而，被上訴人所得請求上訴人吳
    政衛賠償之金額合計為25,450元，所得請求上訴人吳佳恩賠
    償之金額為25,000元。
七、綜上所述，被上訴人依侵權行為之法律關係，請求上訴人賠
    償，上訴人吳政衛部分在25,450元（含醫療費用450元、 精
    神慰撫金25,000元），上訴人吳佳恩部分在25,000元，及均
    自99年10月21日起至清償日止，按年息百分之5 計算利息之
    範圍，洵屬正當，應予准許；逾此範圍部分，則為無理由，
    應予駁回。原審未及審酌被上訴人就前開2次代課費用各780
    元部分，所為免除債務之意思表示，為上訴人敗訴之判決，
    尚有未洽。上訴意旨，指摘原判決該部分為不當，求予廢棄
    改判，尚無不合，爰將原判決此部分廢棄並改判為如主文第
    二項所示。至於上訴人前開應賠償部分，原判決為被上訴人
    勝訴之判決，並依職權宣告假執行，洵無違誤。上訴意旨，
    指摘原判決該部分為不當，求予廢棄改判，為無理由，應予
    駁回。
八、本件第一審訴訟費用未確定部分之金額為1000元（即被上訴
    人於原審繳納，而應由上訴人負擔之金額部分），另上訴人
    繳納之第二審繳納裁判費為1500元，合計共2500元，併依法
    命由上訴人負擔（即上訴人二人應給付被上訴人之訴訟費用
    額各為500元）。
據上論結，本件上訴一部為有理由，一部為無理由，依民事訴訟
法第436條之1第3項、第449條第1項、第450條、第79條、第85條
第1項前段，判決如主文。
中    華    民    國   100    年    4     月    12    日
                          民事第一庭
                              審判長法  官  邱 月 嬌
                                    法  官  黃 楹 榆
                                    法  官  陳 瑞 水
以上正本係照原本作成。
本判決不得上訴。
中    華    民    國   100    年    4     月    12    日
                                    書記官  莊 素 美